【裁判字號】    85,臺上,2651
【裁判日期】    851122
【裁判案由】    分割共有物
【裁判全文】
最高法院民事判決                              八十五年度臺上字第二六五一號
    上  訴  人  功學社股份有限公司
    法定代理人  甲○○
    訴訟代理人  高進發律師
    上  訴  人  乙○○
右當事人間請求分割共有物事件，兩造對於中華民國八十五年一月三十日臺灣高等法
院第二審更審判決（八十四年度上更(二)字第一八號），各自提起上訴，本院判決如左
：
    主  文
原判決廢棄，發回臺灣高等法院。
    理  由
本件上訴人乙○○主張：系爭坐落桃園縣中壢市○○段二五三號土地面積○‧四六二
八公頃係兩造所共有，應有部分為伊一二四○○分之七二一，對造上訴人功學社股份
有限公司（下稱功學社）一二四○○分之一一六七九，原共有人間未訂不分割契約，
該土地亦無因使用目的不能分割之情事，因兩造不能為分割之協議等情，求為准予系
爭土地原物分割，並依伊原審準備書狀附圖（見原審上更(二)字卷一二頁背面、一五頁
）所示分割方法為分割之判決。
上訴人功學社則以：系爭土地原共有人自日據時期即分耕分管，已有分割之協議，乙
○○應受拘束，不得再訴請分割。且乙○○之被繼承人丙○○原分管之部分，因未自
任耕作，經政府徵收放領，丙○○已領取補償費，就系爭土地已無權利可言等語，資
為抗辯。
原審將第一審判決廢棄改判，並駁回功學社之附帶上訴，無非以：乙○○前揭主張系
爭土地為兩造共有之事實，為功學社所不爭，並有土地登記簿謄本可稽。該土地之地
目雖為田，但使用區分為工業區，有桃園縣政府建設局（為工務局之誤，見第一審卷
第一宗一二頁、第二宗三二七頁）簡便行文表足憑，自不受農業發展條例第三十條不
得分割之限制。系爭土地原共有人即乙○○之父丙○○及丁○○、戊○○等十一人於
民國五十七年十二月十六日簽訂之證明書，僅明揭共有人分耕分管之事實，並無分割
之協議。依土地登記簿謄本所載，乙○○仍為共有人，其請求分割系爭土地之權能並
無欠缺。系爭土地既無不能分割之情事，亦無以契約定有不分割之期限，兩造復未能
達成分割之協議，乙○○訴請分割，洵屬有據。第一審為分割共有物之判決，於法並
無違誤，功學社提起附帶上訴，請求廢棄第一審判決，為無理由，應予駁回。系爭土
地呈狹長型，北側臨中壢市○○路，價值最高，西側有既成巷道，東側毗鄰同段二五
五號等土地，功學社在系爭土地及二五五號土地上建有廠房及辦公大樓。乙○○雖主
張其分配之位置應面臨中華路如第一審判決附圖Ａ案所示，即如其原審書狀附圖所示
紅色面積○‧○二五七公頃分歸伊取得，藍色面積○‧四一五五公頃分歸功學社取得
。惟系爭土地臨中華路之寬度僅約二四‧五公尺，乙○○之應有部分約百分之五‧八
一，依此方法為分割，乙○○分得臨中華路土地之寬度達十公尺，超逾其應分得比例
甚多，對功學社顯有不公，且將使功學社七萬餘平方公尺廠區之利用價值為之滑落，
有礙其廠區之整體規畫及企業之經營，殊非公平之分割方法。查如原判決附圖（即第
一審判決附圖Ｂ案，下稱附圖Ｂ案）所示分割方法，乙○○分得Ｅ部分土地，在系爭
土地之南側，並無上開Ａ案所示分割方法之弊，雖其經濟價值較遜，僅生是否補償之
問題。且乙○○以該Ｅ部分土地蓋建廠房，依臺灣省建築管理規則第五條第一項第一
款規定，以面臨現有巷道之中心線為準，兩旁均等退讓，仍可蓋建廠房。附圖Ｂ案所
示Ａ、Ｂ部分道路面積二一六平方公尺，乙○○較有通行利用之價值，於功學社較無
必要，依功學社應有部分之比例，其分擔道路面積之百分之九四‧一九，斟酌兩造及
附近居民利用該巷道之機率，認乙○○應分得之部分，於功學社分擔道路之面積百分
之九十範圍（即一九四‧四平方公尺）內，已受有相同之利益，不得再予補償，其應
受補償之面積為六二‧六平方公尺。經囑託中華徵信所企業股份有限公司鑑定結果，
系爭土地時值一坪為前段新臺幣（下同）十五萬四千元，中段七萬五千元，後段七萬
一千元，前、中、後段土地時值平均一坪十萬元，有專案報告可稽。依此計算，乙○
○分得Ｅ部分土地位在系爭土地後段，分別依後段時值每坪七萬一千元及平均時值十
萬元計算，兩者之差額為二百二十五萬四千五百三十二元五角，惟前述不得予以補償
之面積為一九四‧四平方公尺，其依後段時值與平均時值計算之差額為一百七十萬五
千三百七十四元，應予以扣除，是功學社應補償乙○○五十四萬九千一百五十八元五
角。因而將第一審所為單依附圖Ｂ案所示方法分割之判決廢棄，改依該方案，輔以金
錢補償之方法為分割之判決。且分割共有物之訴，無所謂准與不准，第一審為准予分
割之諭知，自欠妥適，亦應予廢棄等詞，為其判斷之基礎。
查原判決主文第一項諭示第一審判決全部廢棄，第一審判決即無維持之部分可言；而
該主文第四項竟諭示附帶上訴駁回，則又維持部分第一審判決，自屬前後牴觸。又原
判決先則認定第一審為分割共有物之判決，於法並無違誤，功學社提起附帶上訴，請
求廢棄第一審判決，為無理由（見原判決理由五）；繼則謂分割共有物之訴，無所謂
准與不准，第一審為准予分割之諭知，自欠妥適，應予廢棄云云（見原判決理由九）
。而第一審諭示准予分割部分既有違誤，功學社提起附帶上訴，請求廢棄此部分第一
審判決，並駁回乙○○此部分之訴，即為有理由，且第一審判決亦經全部廢棄，足見
原判決上開論斷，亦屬前後矛盾。再依原判決附圖所示Ａ、Ｂ部分土地並未毗鄰，係
將之分割為二筆土地，則Ａ、Ｂ部分土地面積各為若干，即有調查審認之必要，原判
決主文第二項諭示Ａ、Ｂ部分面積○‧○二一六公頃，分歸兩造按原應有部分比例保
持共有，而未分別諭示Ａ、Ｂ部分土地面積各為若干，該分割之範圍尚欠明確，亦有
未合。次按私有土地實際供公眾通行，已因時效完成而有公用地役關係之存在，成為
供公眾通行之道路，該土地所有人雖仍有其所有權，但其所有權之行使應受限制，不
得違反供公眾通行之目的。查兩造就Ａ、Ｂ部分土地是否已屬既成巷道，均先後陳述
不一，彼等或陳稱該部分土地係屬既成巷道云云（乙○○部分見第一審卷第一宗一○
八頁正面、原審上字卷三六頁正面、一○一頁背面；功學社部分見原審上字卷四八頁
正面、上更(一)字卷第一宗七三頁正面、上更(二)字卷一三九頁正、背面、一五五頁背面
、一六○頁正面、二三三頁背面、二五一頁背面、二五四頁正面）；復陳稱該土地僅
為私設通路云云（乙○○部分見原審上更(二)字卷二○一頁背面；功學社部分見原審上
字卷八三頁背面、上更(一)字卷第一宗三五頁背面、一六五頁背面、一六六頁正面、上
更(二)字卷七五頁背面），爭執甚烈。且乙○○主張，桃園縣政府猶無法認定上開通路
是否屬既成巷道，而前述鑑定人越權妄斷該通路為既成巷道，並引為鑑定之前提依據
，可見其鑑定輕率云云（見原審上更(二)字卷二一八頁正、背面）。則Ａ、Ｂ部分土地
是否已屬既成巷道或臺灣省建築管理規則第四條規定之現有巷道（參見原審上字卷八
六頁）？中華徵信所企業股份有限公司專案報告（見外放證物），記載系爭土地側臨
約二‧四公尺寬不相等之既成巷道等語，其認定為既成巷道之憑據為何？原審未遑調
查審認，遽認Ａ、Ｂ部分土地為既成巷道，乙○○分得Ｅ部分土地，以面臨現有巷道
之中心線為準，兩旁均等退讓，仍可蓋建廠房，亦嫌率斷。又Ａ、Ｂ部分土地倘已成
既成巷道，業有公用地役關係之存在，成為供公眾通行之道路，能否謂於乙○○較有
通行利用之價值，而以功學社應分擔該道路面積之百分之九十用以扣抵其應負擔之補
償，亦有推求之餘地。末查將第一審判決附圖Ａ案（見第一審卷第二宗三七七頁、三
八七頁）與乙○○於原審主張之分割方案（見原審上更(二)字卷一二頁背面、一五頁、
二五九頁正面）對照以觀，二者並非相同。原審遽謂乙○○主張其分配之位置如第一
審判決附圖Ａ案所示，即如其原審書狀附圖所示等語，亦有可議。兩造上訴論旨，各
自指摘原判決為不當，聲明廢棄，均非無理由。
據上論結，本件兩造上訴均有理由。依民事訴訟法第四百七十七條第一項、第四百七
十八條第一項，判決如主文。
中      華      民      國    八十五    年     十一     月    二十二    日
                              最高法院民事第二庭
                                  審判長法官  曾  桂  香
                                        法官  劉  延  村
                                        法官  徐  璧  湖
                                        法官  劉  福  聲
                                        法官  蘇  茂  秋
      右正本證明與原本無異
                                              書  記  官
中      華      民      國    八十五    年     十二     月      九      日


司法院資訊處製作；財團法人民間司法改革基金會備份。
